---
title: "Análisis de datos con recount3"
author: "Ángel Román Zamora López"
date: "2025-02-12"
output:
  pdf_document: default
  html_document: default
---

```{r setup, include=FALSE}
knitr::opts_chunk$set(echo = TRUE)
```

## Carga de paquetes

```{r}
library("recount3")
library("edgeR")
library("ggplot2")
library("pheatmap")
library("limma")
library("RColorBrewer")
library("ComplexHeatmap")
```

## Exploración de proyectos en recount3

```{r}
mouse_projects <- available_projects(organism = "mouse")
```

## Selección del proyecto de interés

```{r}
proj_info <- subset(
  mouse_projects,
  project == "SRP151148" & project_type == "data_sources"
)
```

## Creación del objeto RangedSummarizedExperiment (RSE)

```{r}
rse_gene_SRP151148 <- create_rse(proj_info)
assay(rse_gene_SRP151148, "counts") <- compute_read_counts(rse_gene_SRP151148)
```

## Expansión de atributos y revisión de datos

```{r}
rse_gene_SRP151148 <- expand_sra_attributes(rse_gene_SRP151148)
colData(rse_gene_SRP151148)[, grepl("^sra_attribute", colnames(colData(rse_gene_SRP151148)))]
```

## Formateo de variables de interés

```{r}
rse_gene_SRP151148$sra_attribute.in_vitro_treatment <- factor(tolower(rse_gene_SRP151148$sra_attribute.in_vitro_treatment))
rse_gene_SRP151148$sra_attribute.cell_type_short <- factor(tolower(rse_gene_SRP151148$sra_attribute.cell_type_short))
rse_gene_SRP151148$sra_attribute.tissue <- factor(tolower(rse_gene_SRP151148$sra_attribute.tissue))
```

## Filtrado de muestras

```{r}
rse_gene_SRP151148$assigned_gene_prop <- rse_gene_SRP151148$recount_qc.gene_fc_count_all.assigned / rse_gene_SRP151148$recount_qc.gene_fc_count_all.total
rse_gene_SRP151148 <- rse_gene_SRP151148[, rse_gene_SRP151148$assigned_gene_prop > 0.5]
gene_means <- rowMeans(assay(rse_gene_SRP151148, "counts"))
rse_gene_SRP151148 <- rse_gene_SRP151148[gene_means > 0.1, ]
```

## Normalización de datos

```{r}
dge <- DGEList(counts = assay(rse_gene_SRP151148, "counts"), genes = rowData(rse_gene_SRP151148))
dge <- calcNormFactors(dge)
```

## Exploración de la distribución de datos

```{r}
ggplot(as.data.frame(colData(rse_gene_SRP151148)), aes(y = assigned_gene_prop, x = sra_attribute.cell_type_short)) +
  geom_boxplot() +
  theme_bw(base_size = 20) +
  ylab("Assigned Gene Prop") +
  xlab("Cell Type Short")
```

## Modelado estadístico

```{r}
mod <- model.matrix(~ sra_attribute.cell_type_short + sra_attribute.in_vitro_treatment + 
                      rse_gene_SRP151148$sra_attribute.tissue + assigned_gene_prop,
                    data = colData(rse_gene_SRP151148))
colnames(mod)
```

## Análisis diferencial de expresión con limma

```{r}
vGene <- voom(dge, mod, plot = TRUE)
eb_results <- eBayes(lmFit(vGene))
de_results <- topTable(eb_results, coef = 2, number = nrow(rse_gene_SRP151148), sort.by = "none")
```

## Visualización de resultados

```{r}
plotMA(eb_results, coef = 2)
volcanoplot(eb_results, coef = 2, highlight = 3, names = de_results$gene_name)
```

## Heatmap de genes más significativos

```{r}
exprs_heatmap <- vGene$E[rank(de_results$adj.P.Val) <= 50, ]
df <- as.data.frame(colData(rse_gene_SRP151148)[, c("sra_attribute.cell_type_short", "sra_attribute.in_vitro_treatment", "sra_attribute.tissue")])
colnames(df) <- c("cell_type_short", "in_vitro_treatment", "tissue")
pheatmap(exprs_heatmap, cluster_rows = TRUE, cluster_cols = TRUE, show_rownames = TRUE, show_colnames = FALSE, annotation_col = df)
```

## Análisis MDS

```{r}
col.tissue <- df$tissue
levels(col.tissue) <- brewer.pal(nlevels(col.tissue), "Paired")
col.tissue <- as.character(col.tissue)
plotMDS(vGene$E, labels = df$tissue, col = col.tissue)
```

## Guardado de resultados

```{r}
pdf("pheatmap_con_nombres.pdf", height = 14, useDingbats = FALSE)
pheatmap(exprs_heatmap, cluster_rows = TRUE, cluster_cols = TRUE, show_rownames = TRUE, show_colnames = FALSE, annotation_col = df)
dev.off()
```


## Interpretación Biológica de los Resultados

    Diversidad Celular y Funcional:
    El extenso número de niveles en la variable “tipo celular” indica que el estudio abarca una amplia gama de subtipos, lo que es típico en estudios hematopoyéticos o inmunológicos. Las diferencias en los perfiles de expresión entre estas células pueden reflejar estados de diferenciación, especialización funcional o respuestas a estímulos externos.

    Impacto de Tratamientos In Vitro:
    La inclusión de variables referentes a tratamientos in vitro sugiere que se evaluó el efecto de condiciones experimentales (por ejemplo, cultivos con diferentes factores de crecimiento o citoquinas) sobre la expresión génica. Esto puede ayudar a identificar genes y rutas de señalización que se activan o reprimen en respuesta a dichos tratamientos.

    Relación entre Tejido y Expresión Génica:
    Al comparar muestras de distintos tejidos (como médula ósea vs. sangre periférica o hígado fetal), el análisis permite inferir cómo el microambiente tisular influye en la expresión génica, revelando posibles diferencias en la función y en el estado de maduración de las células.

    Conclusiones sobre Regulación Genética:
    La identificación de genes diferencialmente expresados mediante análisis estadístico (usando voom/limma) proporciona pistas sobre posibles reguladores clave en la diferenciación y función celular. Los patrones visualizados en los heatmaps y MDS ayudan a destacar grupos de genes que podrían estar coordinados en rutas biológicas específicas, ofreciendo hipótesis sobre mecanismos moleculares y potenciales biomarcadores.
    